【裁判字號】    89,訴,39
【裁判日期】    891219
【裁判案由】    確認租賃關係不存在
【裁判全文】
臺灣苗栗地方法院民事判決  八十九年度訴字第三九號
    原      告    台灣土地銀行
    法定代理人    乙○○
    訴訟代理人    甲○○
                  戊○○
    被      告    丙○○
                  丁○○
                                居台北市○○路二四七之二號
右當事人間請求確認租賃關係不存在事件，本院判決如左：
    主    文
確認被告丙○○與被告丁○○間就坐落苗栗縣銅鑼鄉○○○段一０一三之二二四地號
土地之租賃關係不存在。
訴訟費用由被告負擔。
    事    實
甲、原告方面：
一、聲明：如主文第一項所示。
二、陳述：
（一）緣訴外人理研光學科技股份有限公司（以下簡稱理研公司），於民國八十三年
      七月十二日，向原告借款新台幣（下同）一千五百萬元，八十四年到期後，復
      向原告續借一千五百萬元，並以訴外人邱紹俊所有坐落於苗栗縣銅鑼鄉○○○
      段一０一三之二二四地號土地（以下簡稱系爭土地）為原告設定第一順位抵押
      權。嗣訴外人理研公司屆期無法清償借款，經原告於八十六年七月五日向鈞院
      聲請准予拍賣抵押物，並於同年十月二十一日向鈞院聲請就系爭土地為強制執
      行，業據鈞院以八十六年度執字第二三二八號受理並定期拍賣中。詎被告丁○
      ○於八十七年十一月十九日，以就系爭土地有租賃權為由聲明異議，致使鈞院
      於拍賣公告上註明系爭土地為被告丁○○占有使用，拍定後不點交，致經多次
      拍賣而無人應買，也因此使原告抵押權之行使顯有受侵害之危險，而此項危險
      得以經本件確認之訴除去之，故原告就本案有即受確認判決之法律上利益，原
      告自得提起本件確認之訴，合先敘明。
（二）被告丙○○實際上為訴外人理研公司、彰建磚廠股份有限公司與大盈眼鏡事業
      股份有限公司之負責人，其因不履行債務，於其所有財產遭其他債權人查封拍
      賣時，被告丙○○曾多次提出不實租約阻撓執行，如鈞院八十六年度執字第七
      五號強制執行事件、台灣高雄地方法院八十七年執字第二七六三一號強制執行
      事件，而於本件原告聲請就系爭土地強制執行事件亦復如此。
（三）經查被告丁○○所提出之租賃契約，非與土地所有人邱紹俊所簽訂，而係與被
      告丙○○所簽訂，而被告丙○○主張系爭土地為其所有，僅信託登記予邱紹俊
      名下，然依照民法第七百五十八條及土地法第四十三條之規定，原告為善意之
      第三人，被告丙○○自不得對抗原告。再者，信託法第四條規定：「以應登記
      或註冊之財產權為信託者，非經信託登記，不得對抗第三人。」，被告丙○○
      與訴外人邱紹俊間之信託關係，既未經登記，自不得對抗原告。更何況所提出
      之信託契約日期為八十七年五月十五日，係八十六年十月二十九日查封後始簽
      訂，更難以對抗原告。甚且邱紹俊曾出具切結書予原告，表示未對其出租行為
      表示同意，自不得再將該不動產出租與被告丁○○，是被告丁○○亦不得對原
      告主張其有租賃權。
（四）被告丁○○自稱於八十三年在系爭土地上種植桂竹、梧桐樹等作物，然經現場
      履勘，系爭土地有多種雜樹、桂竹與油桐樹皆非新種，據八十三年本行徵信人
      員會同邱紹俊履勘，亦未見整地、新種樹苗及梧桐樹。是被告丁○○所述顯有
      不實。又被告丁○○承租系爭土地，每年租金十八萬元，包括押金及租金利息
      ，合計共三百二十萬元，然所種植桂竹及梧桐樹經濟價值甚低，此從林務局公
      佈闊葉樹原木價格，並無梧桐樹以及桂竹價格得可知，其收益與付出顯不相當
      。甚至，被告丁○○於承租系爭土地，竟未查明土地所有人為何人，被告丙○
      ○是否有權出租該土地等事，簽約後亦未知會所有人邱紹俊，實有違常理，故
      其所提出租賃契約及占有使用系爭土地之陳述，顯非事實。
（五）綜上所述，被告二人串謀虛偽，假造不實租約，意圖阻撓原告拍賣抵押物之用
      意甚為明顯，為此訴請判決如主文第一項所示。
三、證據：提出借據二紙、本票一紙、抵押權設定契約書二紙、他項權利證明書一紙
    、土地信託登記契約書一紙、土地租賃契約書一紙、切結書二紙、本院八十六年
    度拍字第一０一號民事裁定及確定證明書各一紙、本院八十六年度執字第七十五
    號拍賣公告一紙、臺灣高雄地方法院八十七年度執字第二七六三一號拍賣公告一
    紙、各林區森林主副產物市價調查比較表一紙（以上均為影本）及土地登記謄本
    一紙、系爭土地現場照片十幀為證，並聲請訊問證人朱柏錫、邱紹俊及聲請履勘
    現場。
乙、被告方面：
壹、被告丁○○部分：被告丁○○經合法通知，未於最後言詞辯論期日到場，惟據其
    之前所提書狀所為之聲明及陳述略以：
一、聲明：請求駁回原告之訴。
二、陳述：
（一）按確認法律關係之訴，非原告有即受確認判決之法律上利益，不得提起之。又
      執行法院認如設定抵押權後，復與第三人設立租約，致影響抵押權，得依聲請
      或依職權除去其租賃關係，以無租賃關係狀態逕行強制執行，民事訴訟法第二
      百四十七條、最高法院七十四年台抗字第二二七號判例可資參照。本件執行法
      院之所以不點交，乃因系爭土地於被告丁○○占有使用中，與租賃關係存在無
      關，否則執行法院自可依照上開判例逕行除去租賃權予以拍賣，是原告提起本
      件確認之訴，縱使勝訴，執行法院仍需在拍賣公告上註明不點交，原告主張之
      危險無從藉此除去，故顯無確認訴之利益。
（二）其與被告丙○○間租金之支付係以現金支付，並已付到八十七年，八十八年以
      後因怕系爭土地被拍賣才未付租金。
貳、被告丙○○部分：
一、聲明：請求駁回原告之訴。
二、陳述：
（一）按確認法律關係之訴，非原告有即受確認判決之法律上利益，不得提起之。又
      執行法院認如設定抵押權後，復與第三人設立租約，致影響抵押權，得依聲請
      或依職權除去其租賃關係，以無租賃關係狀態逕行強制執行，民事訴訟法第二
      百四十七條、最高法院七十四年台抗字第二二七號判例可資參照。本件執行法
      院之所以不點交，乃因系爭土地於被告丁○○占有使用中，與租賃關係存在無
      關，否則執行法院自可依照上開判例逕行除去租賃權予以拍賣，是原告提起本
      件確認之訴，縱使勝訴，執行法院仍需在拍賣公告上註明不點交，原告主張之
      危險無從藉此除去，故顯無確認訴之利益。
（二）系爭土地為被告丙○○之父親去世所遺留，而基於繼承所取得不動產物權之變
      動，無民法第七百五十八條之適用。因被告丙○○並無自耕農身分，乃將系爭
      土地信託於登記於被告丙○○兄長邱紹俊名下，實際所有人確為被告丙○○。
      而被告丙○○向原告申請貸款時，因邱紹俊曾向原告告知其僅為登記名義人，
      非土地實際所有權人，堅持土地抵押權設定必須除去債務人身分，僅以抵押人
      之身分作為貸款義務人要件始配合用印，因而將原第一次他項權利登記，將邱
      紹俊登記為債務人部分註銷之，故原告於抵押權設定時，即知系爭土地實際所
      有人為丙○○，非邱紹俊。
（三）被告將土地信託登記時，信託法尚未制定，依最高法院二十二年上字第一０八
      四號判例，被告丙○○於七十一年取得系爭土地並完成信託登記，以具有所有
      權之地位及效力，故原告丙○○本於所有權，就系爭土地所出租行為，自屬正
      當，其租賃關係當然存在，無庸置疑。再者，原告以臆測之詞推論系爭土地無
      租賃關係，依舉證責任分配，應由原告負舉證責任，然原告並未舉證證明，故
      被告丁○○本於租賃關係占有系爭土地，自屬正當。
三、證據：遺產稅證明書、土地租賃契約書、契約書、抵押權設定契約書、土地他項
    權利移轉變更契約書影本各乙份為證。
丙、本院依職權調閱本院八十六年度執字第二三二八號民事執行卷宗。
    理    由
一、本件被告丁○○經合法通知，未於最後言詞辯論期日到場，核無民事訴訟法第第
    三百八十六條所列各款情事，爰依原告之聲請，由其一造辯論而為判決，合先敘
    明。
二、按確認法律關係之訴，非原告有即受確認判決之法律上利益者，不得提起之，民
    事訴訟法第二百四十七條第一項前段定有明文。上開條文所謂即受確認判決之法
    律上利益，係指因法律關係之存否不明確，致原告在私法上之地位有受侵害之危
    險，而此項危險得以對於被告之確認判決除去之者而言，故確認法律關係成立或
    不成立之訴，苟具備前開要件，即得謂有即受確認判決之法律上利益，縱其所求
    確認者為他人間之法律關係，亦非不得提起（最高法院四十二年台上字第一○三
    一號判例參照）。本件原告主張訴外人理研公司於八十三年七月十二日，向原告
    借款一千五百萬元，八十四年到期後，復向原告續借一千五百萬元，並以訴外人
    邱紹俊所有之系爭土地為原告設定第一順位抵押權。詎訴外人理研公司屆期無法
    清償借款，經原告於八十六年七月五日向本院聲請准予拍賣抵押物後，於同年十
    月二十一日向本院聲請就系爭土地為強制執行，並據本院以八十六年度執字第二
    三二八號受理並定期拍賣中，嗣因被告丁○○於八十七年十一月十九日，以就系
    爭土地有租賃權為由聲明異議，致使本院於拍賣公告上註明系爭土地為被告丁○
    ○占有使用，拍定後不點交，致經多次拍賣而無人應買之事實，為兩造所不爭執
    ，並經本院依職權調閱本院八十六年度執字第二三二八號民事執行卷宗查明無訛
    ，堪信為真實。從而，本件原告主張被告等間就系爭土地之租賃關係不存在，而
    被告等則主張存在，已影響於原告抵押權之實行，進而影響原告對於訴外人理研
    公司債權獲償之可能性，故應認為原告請求確認被告二人間就系爭土地之租賃關
    係不存在，有即受確認判決之法律上利益，先予敘明。
三、次按確認法律關係不存在之訴，如被告主張其法律關係存在時，應由被告負舉證
    責任（最高法院四十二年臺上字第一七○號判例參照）。本件原告主張被告間就
    系爭土地之租賃關係不存在，而被告等則主張租賃關係存在，揆諸前揭判例意旨
    ，自應由被告等就渠等間租賃關係存在之事實負舉證責任。經查，被告二人主張
    租賃關係存在，固據提出土地租賃契約書影本一件為證，惟為原告所否認，被告
    二人就渠等間確有給付租金及利用系爭土地之事實，復未能舉證證明，而系爭土
    地林象雜亂、雜木叢生、間雜少許竹林、油桐樹，似非刻意墾植栽種之經濟作物
    ，且系爭土地並無可供車輛或人員通行之道路等情，已據本院依原告聲請履勘現
    場，製有勘驗筆錄及照片附卷可稽，另證人朱柏錫到庭證稱系爭土地於設定抵押
    權時，並無任何利用、墾植及可供通行之道路等語，且證人邱紹俊亦到庭證稱系
    爭土地作物乃由其父親所種植等語，顯見被告丁○○所稱其於八十三年承租系爭
    土地後，即於系爭土地種植桂竹、梧桐樹等情，顯有可疑之處。參以被告間之租
    賃契約期間自八十三年三月一日起至九十五年二月二十八日止，押租保證金為三
    十萬元，租金為每年十八萬元，有被告間之土地租賃契約書在卷可按，而被告丁
    ○○自八十三年三月一日起承租系爭土地迄今，每年支付十八萬元之租金，竟未
    就系爭土地加以利用，亦顯與常情有違。另訴外人邱紹俊於八十四年九月十二日
    出具切結書保證就系爭土地並無任何租賃關係存在，有切結書一紙附卷可憑，且
    邱紹俊亦到庭證稱系爭土地於辦理抵押權設定時，並無任何租賃關係等語，顯見
    被告等所稱渠等於八十三年三月一日即就系爭土地成立租賃關係等情，亦有不實
    之處。綜此堪認，前述土地租賃契約應係被告丙○○為抗拒強制執行，嗣後與被
    告丁○○通謀而虛偽成立者，依民法第八十七條第一項前段之規定，該租賃契約
    應屬無效，是則，被告間就系爭土地自不存在租賃關係。
四、被告間就系爭土地既無租賃關係存在，已如前述，從而，原告請求確認被告間就
    系爭土地之租賃關係不存在，洵無不合，應予准許。
五、本件事實已臻明確，兩造其餘主張、陳述與舉證，經審酌與本院前揭判斷不生影
    響，爰不予逐一論述，附此敘明。
六、據上論結，本件原告之訴為有理由，依民事訴訟法第三百八十五條第一項前段、
    第七十八條、第八十五條第一項前段，判決如主文。
中      華      民      國    八十九    年     十二     月     十九     日
                                  臺灣苗栗地方法院民事庭
~B法      官  王萬金
右為正本係照原本作成。
如對本判決上訴，須於判決送達後廿日內向本院提出上訴狀。
~B法院書記官  姚錫鈞
中      華      民      國    八十九    年     十二     月     十九     日


司法院資訊處製作；財團法人民間司法改革基金會備份。
